---
title: "ІДЕНТИФІКАЦІЯ ПОТЕНЦІЙНИХ БІОМАРКЕРІВ ДЛЯ РАННЬОЇ ДІАГНОСТИКИ РАКУ МОЛОЧНОЇ
  ЗАЛОЗИ"
author: "Руденко Милана"
date: "2025-12-13"
output: html_document
---

 Для проведення біоінформатичного аналізу було підготовлено програмне середовище R із використанням пакетів Bioconductor та CRAN, необхідних для обробки транскриптомних даних, функціонального аналізу та машинного навчання.

```{r}
# 3.1.1. ПІДГОТОВКА СЕРЕДОВИЩА

if (!requireNamespace("BiocManager", quietly = TRUE))
  install.packages("BiocManager")

bioc_pkgs <- c(
  "GEOquery", "limma", "hgu133plus2.db",
  "clusterProfiler", "org.Hs.eg.db", "ReactomePA"
)

cran_pkgs <- c(
  "ggplot2", "pheatmap", "dplyr", "tibble",
  "caret", "randomForest", "pROC"
)

for(p in bioc_pkgs) if(!requireNamespace(p, quietly=TRUE)) BiocManager::install(p)
for(p in cran_pkgs) if(!requireNamespace(p, quietly=TRUE)) install.packages(p)

library(GEOquery)
library(limma)
library(hgu133plus2.db)
library(clusterProfiler)
library(org.Hs.eg.db)
library(ReactomePA)

library(ggplot2)
library(pheatmap)
library(dplyr)
library(tibble)
library(caret)
library(randomForest)
library(pROC)
```

 Транскриптомні дані молочної залози було отримано з бази GEO (набір GSE15852), що містить профілі експресії генів для нормальних та пухлинних зразків.
 У результаті сформовано матрицю експресії генів та метадані з інформацією про групи зразків.

```{r}
# 3.1.2. ЗАВАНТАЖЕННЯ ТА ОЧИСТКА ДАНИХ

gset <- getGEO("GSE15852", GSEMatrix = TRUE)[[1]]

expr_matrix <- exprs(gset)
metadata <- pData(gset)

metadata$group <- ifelse(
  grepl("Normal", metadata$title, ignore.case = TRUE),
  "Normal", "Tumor"
)
metadata$group <- factor(metadata$group)

table(metadata$group)
```

 Для забезпечення коректного аналізу було виконано узгодження порядку зразків між експресійною матрицею та метаданими, а також усунено технічні дублікати проб.

```{r}
# 3.1.3. УЗГОДЖЕННЯ ПОРЯДКУ

common_samples <- intersect(colnames(expr_matrix), rownames(metadata))
expr_matrix <- expr_matrix[, common_samples]
metadata <- metadata[common_samples, ]

stopifnot(all(colnames(expr_matrix) == rownames(metadata)))

# Числовий формат
expr_matrix <- as.matrix(expr_matrix)
mode(expr_matrix) <- "numeric"

# Видалення дублікатів probe
expr_matrix <- expr_matrix[!duplicated(rownames(expr_matrix)), ]
```

 Для первинної оцінки якості даних побудовано boxplot розподілу експресії генів, що дозволяє перевірити однорідність та відсутність технічних зсувів між зразками.

```{r}
# 3.1.4. КОНТРОЛЬ ЯКОСТІ: BOXPLOT

# Дані вже log2 normalized (GEO processed)
boxplot(expr_matrix, outline = FALSE, las = 2,
        main = "Expression distribution (raw processed)")
```

 Аналіз головних компонент (PCA) застосовано для візуалізації загальної структури даних та оцінки розділення між нормальними і пухлинними зразками.

```{r}
# 3.1.5. КОНТРОЛЬ ЯКОСТІ: PCA

pca <- prcomp(t(expr_matrix))
pca_df <- data.frame(
  PC1 = pca$x[,1],
  PC2 = pca$x[,2],
  group = metadata$group
)

ggplot(pca_df, aes(PC1, PC2, color = group)) +
  geom_point(size = 3) +
  theme_minimal() +
  ggtitle("PCA: Tumor vs Normal")
```

 Для ідентифікації диференційно експресованих генів між групами Tumor та Normal використано лінійні моделі пакета limma з корекцією на множинне тестування.

```{r}
# 3.2.1. DEGs - LIMMA

design <- model.matrix(~ group, data = metadata)
fit <- lmFit(expr_matrix, design)
fit <- eBayes(fit)

deg_all <- topTable(
  fit,
  coef = "groupTumor",
  number = Inf,
  adjust.method = "BH"
) %>% rownames_to_column("ProbeID")

deg_sig <- deg_all %>%
  filter(adj.P.Val < 0.05 & abs(logFC) >= 1)

nrow(deg_sig)
```

 Отримано перелік генів зі статистично значущими змінами рівня експресії.

```{r}
# 3.2.2. ТАБЛИЦЯ ЗНАЧУЩИХ DEGs 

deg_sig %>%
  select(ProbeID, logFC, adj.P.Val) %>%
  arrange(adj.P.Val) %>%
  head(15)
```

 Volcano plot використано для наочного представлення результатів диференційного аналізу з урахуванням величини змін експресії та статистичної значущості.

```{r}
# 3.2.3. VOLCANO PLOT

ggplot(deg_all, aes(logFC, -log10(adj.P.Val))) +
  geom_point(alpha = 0.4) +
  geom_vline(xintercept = c(-1,1), linetype = "dashed") +
  geom_hline(yintercept = -log10(0.05), linetype = "dashed") +
  theme_minimal() +
  ggtitle("Volcano plot")
```

 Для біологічної інтерпретації диференційно експресованих генів було виконано анотацію проб мікрочипа GPL570 з використанням офіційних генних символів та ідентифікаторів Entrez.

```{r}
# 3.3.1. АНОТАЦІЯ GPL570

annot <- AnnotationDbi::select(
  hgu133plus2.db,
  keys = deg_sig$ProbeID,
  columns = c("SYMBOL", "ENTREZID", "GENENAME"),
  keytype = "PROBEID"
)

annot <- annot %>%
  filter(!is.na(SYMBOL)) %>%
  distinct(PROBEID, .keep_all = TRUE) %>%
  rename(ProbeID = PROBEID)

deg_annot <- left_join(deg_sig, annot, by = "ProbeID")

head(deg_annot)
```

 Для виявлення біологічних процесів та сигнальних шляхів, асоційованих із виявленими DEGs, проведено аналіз функціонального збагачення за базами Gene Ontology та Reactome.

```{r}
# 3.3.2. ФУНКЦІОНАЛЬНИЙ АНАЛІЗ 

entrez_genes <- unique(na.omit(deg_annot$ENTREZID))
length(entrez_genes)

ego <- enrichGO(
  gene = entrez_genes,
  OrgDb = org.Hs.eg.db,
  ont = "BP",
  pAdjustMethod = "BH",
  readable = TRUE
)

ereact <- enrichPathway(
  gene = entrez_genes,
  organism = "human"
)
```

 Візуалізація результатів функціонального аналізу дозволяє визначити ключові біологічні процеси та молекулярні механізми, пов’язані з розвитком раку молочної залози.

```{r}
# 3.3.3. ФУНКЦІОНАЛЬНИЙ АНАЛІЗ: ВІЗУАЛІЗАЦІЯ

enrichplot::dotplot(ego, showCategory = 15) +
  ggtitle("GO Biological Process")

enrichplot::dotplot(ereact, showCategory = 15) +
  ggtitle("Reactome pathways")
```

 На основі величини змін експресії та статистичної значущості сформовано список потенційних біомаркерів, найбільш характерних для пухлинного фенотипу.

```{r}
# 3.4.1. ВІДБІР ПОТЕНЦІЙНИХ БІОМАРКЕРІВ

candidates <- deg_annot %>%
  filter(abs(logFC) >= 1, adj.P.Val < 0.05) %>%
  arrange(adj.P.Val, desc(abs(logFC)))

shortlist <- candidates %>% head(20)
shortlist$SYMBOL
```

 Для візуальної оцінки експресійних патернів відібраних біомаркерів побудовано теплову карту, що демонструє чітке розділення між нормальними та пухлинними зразками.

```{r}
# 3.4.2. HEATMAP ТОП-БІОМАРКЕРІВ

# Проби для short-list
heat_probes <- shortlist$ProbeID

# Матриця експресії
heat_mat <- expr_matrix[heat_probes, , drop = FALSE]

# Назви рядків = гени
rownames(heat_mat) <- deg_annot$SYMBOL[
  match(heat_probes, deg_annot$ProbeID)
]

# Анотація зразків
ann_col <- data.frame(
  Group = metadata$group
)
rownames(ann_col) <- colnames(heat_mat)

# Побудова heatmap
pheatmap(
  heat_mat,
  scale = "row",
  annotation_col = ann_col,
  show_colnames = FALSE,
  fontsize_row = 8,
  main = "Heatmap of top-20 differentially expressed genes"
)
```

 Для підвищення стабільності моделей виконано додатковий фільтр диференційно експресованих генів за більш жорсткими статистичними критеріями.

```{r}
# 3.5.1. ПОПЕРЕДНІЙ СТАТИСТИЧНИЙ ВІДБІР (DEGs)  

deg_filtered <- deg_annot %>%
  filter(
    adj.P.Val < 0.01,
    abs(logFC) >= 1
  ) %>%
  distinct(SYMBOL, .keep_all = TRUE)

nrow(deg_filtered)
head(deg_filtered[, c("SYMBOL", "logFC", "adj.P.Val")])
```

 На основі скоригованих p-значень сформовано початкову панель із 50 найбільш інформативних генів для подальшого машинного навчання.

```{r}
# 3.5.2. ФОРМУВАННЯ ПОЧАТКОВОЇ ПАНЕЛІ (TOP-50)

initial_panel <- deg_filtered %>%
  arrange(adj.P.Val) %>%
  head(50)

initial_panel$SYMBOL
```

 Експресійні значення проб було агреговано на рівні генів, що дозволило сформувати зручну матрицю ознак для моделей машинного навчання.

```{r}
# 3.5.3. ФОРМУВАННЯ МАТРИЦІ ОЗНАК 

probe_gene_map <- deg_annot %>%
  filter(SYMBOL %in% initial_panel$SYMBOL) %>%
  select(ProbeID, SYMBOL)

expr_sub <- expr_matrix[probe_gene_map$ProbeID, , drop = FALSE]
expr_df <- as.data.frame(expr_sub)
expr_df$Gene <- probe_gene_map$SYMBOL

expr_gene <- expr_df %>%
  group_by(Gene) %>%
  summarise(across(where(is.numeric), mean), .groups = "drop")

X_panel <- t(as.matrix(expr_gene[, -1]))
colnames(X_panel) <- expr_gene$Gene

y <- factor(metadata$group, levels = c("Normal", "Tumor"))

# Перевірка балансу класів
table(y)
prop.table(table(y))
```

 Алгоритм Random Forest використано для оцінки важливості кожного гена та зменшення розмірності ознакового простору.

```{r}
# 3.6.1. НАВЧАННЯ Random Forest ДЛЯ ОЦІНКИ ВАЖЛИВОСТІ ГЕНІВ

set.seed(123)

rf_fs <- randomForest(
  x = X_panel,
  y = y,
  ntree = 500,
  importance = TRUE
)

rf_importance <- importance(rf_fs) %>%
  as.data.frame() %>%
  rownames_to_column("Gene") %>%
  arrange(desc(MeanDecreaseGini))

head(rf_importance, 10)
```

 За результатами оцінки важливості сформовано фінальну панель із 30 генів, що мають найбільший внесок у класифікацію зразків.

```{r}
# 3.6.2. ФІНАЛЬНА ПАНЕЛЬ ГЕНІВ (TOP-30)

final_genes <- rf_importance %>%
  head(30) %>%
  pull(Gene)

final_genes
```

 На основі фінальної панелі генів побудовано остаточну матрицю ознак, яка використовується для навчання та тестування моделей.

```{r}
# 3.6.3. МАТРИЦЯ ОЗНАК ДЛЯ ML (30 генів)

# Витягуємо відповідність probe → gene
probe_gene_map <- deg_annot %>%
  filter(SYMBOL %in% final_genes) %>%
  select(ProbeID, SYMBOL)

# Вибираємо експресію потрібних probe
expr_sub <- expr_matrix[probe_gene_map$ProbeID, , drop = FALSE]

# Додаємо назви генів
expr_df <- as.data.frame(expr_sub)
expr_df$Gene <- probe_gene_map$SYMBOL

# Агрегація: один ген = одне значення (mean)
expr_gene <- expr_df %>%
  group_by(Gene) %>%
  summarise(across(where(is.numeric), mean), .groups = "drop")

# Формуємо фінальну матрицю (samples × genes)
X_final <- t(as.matrix(expr_gene[, -1]))
colnames(X_final) <- expr_gene$Gene

dim(X_final)

# Фінальна матриця ознак (фрагмент)
knitr::kable(
  head(X_final),
  digits = 3,
  caption = "Фрагмент фінальної матриці ознак (зразки × 30 генів)"
)

```

 Дані було випадково поділено на навчальну та тестову вибірки для первинної оцінки узагальнювальної здатності моделей.

```{r}
# 3.7.1. TRAIN/TEST SPLIT

set.seed(123)
train_id <- createDataPartition(y, p = 0.7, list = FALSE)

X_train <- X_final[train_id, , drop = FALSE]
X_test  <- X_final[-train_id, , drop = FALSE]

y_train <- y[train_id]
y_test  <- y[-train_id]

table(y_train)
table(y_test)
```

 Для біологічної інтерпретації фінальної панелі генів виконано зіставлення з ідентифікаторами Entrez.

```{r}
# 3.7.2. ФУНКЦІОНАЛЬНИЙ АНАЛІЗ ФІНАЛЬНОЇ ПАНЕЛІ ГЕНІВ

final_entrez <- AnnotationDbi::select(
  org.Hs.eg.db,
  keys = final_genes,
  columns = "ENTREZID",
  keytype = "SYMBOL"
) %>%
  filter(!is.na(ENTREZID)) %>%
  pull(ENTREZID) %>%
  unique()

length(final_entrez)
final_entrez
```

 Аналіз GO Biological Process дозволяє виявити ключові клітинні процеси, асоційовані з відібраною панеллю біомаркерів.

```{r}
# 3.7.3. GO Biological Process (інтерпретація)

ego_final <- enrichGO(
  gene = final_entrez,
  OrgDb = org.Hs.eg.db,
  ont = "BP",
  pAdjustMethod = "BH",
  readable = TRUE
)

enrichplot::dotplot(
  ego_final,
  showCategory = 15
) +
  ggtitle("GO Biological Processes enriched in final gene panel")
```

 Аналіз сигнальних шляхів Reactome дає змогу ідентифікувати молекулярні каскади, залучені до канцерогенезу молочної залози.

```{r}
# 3.7.4. REACTOME PATHWAYS (сигнальні шляхи)

ereact_final <- enrichPathway(
  gene = final_entrez,
  organism = "human",
  pAdjustMethod = "BH",
  readable = TRUE
)

enrichplot::dotplot(
  ereact_final,
  showCategory = 15
) +
  ggtitle("Reactome pathways enriched in final gene panel")
```

 Модель Random Forest використано для класифікації зразків на основі фінальної панелі генів та оцінки її діагностичної ефективності.

```{r}
# 3.8.1. RANDOM FOREST

rf <- randomForest(
  x = X_train,
  y = y_train,
  ntree = 500,
  importance = TRUE
)

prob_rf <- predict(rf, X_test, type = "prob")[,"Tumor"]
roc_rf <- roc(y_test, prob_rf)

plot(
  roc_rf,
  main = paste("Random Forest (30 genes), AUC =",
               round(auc(roc_rf), 3))
)

confusionMatrix(
  factor(ifelse(prob_rf > 0.5, "Tumor", "Normal"),
         levels = c("Normal", "Tumor")),
  y_test
)
```

 Аналіз важливості ознак дозволяє визначити гени, які найбільше впливають на прийняття рішень моделлю.

```{r}
# 3.8.2. RANDOM FOREST

importance(rf) %>%
  as.data.frame() %>%
  rownames_to_column("Gene") %>%
  arrange(desc(MeanDecreaseGini)) %>%
  head(10)
```

 Для коректного навчання нейромережі виконано масштабування ознак та перетворення класів у числовий формат.

```{r}
# 3.9.1. ПІДГОТОВКА ДАНИХ ДЛЯ НЕЙРОМЕРЕЖІ

# Масштабування ознак
X_scaled <- scale(X_final)

# Класи у числовому форматі
y_num <- ifelse(y == "Tumor", 1, 0)

# Train / test
X_train_nn <- X_scaled[train_id, , drop = FALSE]
X_test_nn  <- X_scaled[-train_id, , drop = FALSE]

y_train_nn <- y_num[train_id]
y_test_nn  <- y_num[-train_id]
```

 Багатошарову нейромережу навчено для класифікації зразків з оцінкою її здатності розрізняти пухлинні та нормальні тканини.

```{r}
# 3.9.2. НЕЙРОМЕРЕЖЕВА МОДЕЛЬ (MLP)

library(nnet)
library(pROC)
library(caret)

set.seed(123)

nn_model <- nnet(
  x = X_train_nn,
  y = y_train_nn,
  size = 10,
  decay = 0.01,
  maxit = 500,
  linout = FALSE
)

nn_prob <- predict(nn_model, X_test_nn, type = "raw")
roc_nn <- roc(y_test_nn, nn_prob)

plot(
  roc_nn,
  main = paste("Neural network (30 genes), AUC =",
               round(auc(roc_nn), 3))
)
```

Якість нейромережевої моделі оцінено за допомогою ROC-кривої, AUC та матриці неточностей.

```{r}
# 3.9.3. ОЦІНКА ЯКОСТІ НЕЙРОМЕРЕЖІ

# Ймовірності
nn_prob <- predict(nn_model, X_test_nn, type = "raw")

# Класи
nn_pred <- ifelse(nn_prob > 0.5, 1, 0)

# Матриця неточностей
table(
  Predicted = nn_pred,
  Actual = y_test_nn
)
```

 Для отримання стабільної оцінки якості класифікації застосовано 5-кратну перехресну валідацію.

```{r}
# 3.9.4. ПЕРЕХРЕСНА ВАЛІДАЦІЯ НЕЙРОМЕРЕЖІ

X_df <- as.data.frame(X_scaled)
colnames(X_df) <- make.unique(colnames(X_df))

library(caret)
library(pROC)

set.seed(123)

y_factor <- factor(
  ifelse(y == "Tumor", "Tumor", "Normal"),
  levels = c("Normal", "Tumor")
)

ctrl <- trainControl(
  method = "cv",
  number = 5,
  classProbs = TRUE,
  summaryFunction = twoClassSummary
)

nn_cv <- caret::train(
  x = X_df,
  y = y_factor,
  method = "nnet",
  trControl = ctrl,
  metric = "ROC",
  tuneGrid = data.frame(size = 5, decay = 0.01),
  linout = FALSE,
  trace = FALSE,
  maxit = 500
)

nn_cv
nn_cv$results
```

 Незалежний транскриптомний набір із GEO використано для перевірки узагальнювальної здатності моделей на зовнішніх даних.

```{r}
# 3.10.1. ФУНКЦІЯ ПІДГОТОВКИ НЕЗАЛЕЖНОГО GEO-НАБОРУ

prepare_validation_set <- function(gse_id, genes, train_center, train_scale) {
  
  gset <- getGEO(gse_id, GSEMatrix = TRUE)[[1]]
  expr <- exprs(gset)
  meta <- pData(gset)
  
  meta$group <- ifelse(
    grepl("normal", meta$title, ignore.case = TRUE),
    "Normal", "Tumor"
  )
  meta$group <- factor(meta$group, levels = c("Normal", "Tumor"))
  
  # Анотація
  annot <- AnnotationDbi::select(
    hgu133plus2.db,
    keys = rownames(expr),
    columns = "SYMBOL",
    keytype = "PROBEID"
  ) %>% filter(!is.na(SYMBOL))
  
  probe_gene_map <- annot %>%
    filter(SYMBOL %in% genes)
  
  expr_sub <- expr[probe_gene_map$PROBEID, , drop = FALSE]
  expr_df <- as.data.frame(expr_sub)
  expr_df$Gene <- probe_gene_map$SYMBOL
  
  expr_gene <- expr_df %>%
    group_by(Gene) %>%
    summarise(across(where(is.numeric), mean), .groups = "drop")
  
  X_val <- t(as.matrix(expr_gene[, -1]))
  colnames(X_val) <- expr_gene$Gene
  
  X_val_scaled <- scale(
    X_val,
    center = train_center,
    scale  = train_scale
  )
  
  list(
    X = X_val,
    X_scaled = X_val_scaled,
    y = meta$group
  )
}
```

 Параметри масштабування, отримані на навчальному наборі, застосовано до незалежних даних для уникнення витоку інформації.

```{r}
# 3.10.2. ПАРАМЕТРИ МАСШТАБУВАННЯ З TRAIN-НАБОРУ

train_center <- attr(X_scaled, "scaled:center")
train_scale  <- attr(X_scaled, "scaled:scale")
```

 Ефективність моделей оцінено на незалежному наборі шляхом обчислення ROC-кривих та AUC.

```{r}
# 3.10.3. ВАЛІДАЦІЙНІ НАБОРИ (GPL570)

val_GSE42568 <- prepare_validation_set(
  "GSE42568",
  final_genes,
  train_center,
  train_scale
)

dim(val_GSE42568$X)
table(val_GSE42568$y)
```

```{r}
# 3.10.4. ОЦІНКА МОДЕЛЕЙ НА НЕЗАЛЕЖНИХ ДАНИХ. ФУНКЦІЯ ОЦІНКИ AUC

evaluate_models <- function(val_set) {
  
  prob_rf <- predict(rf, val_set$X, type = "prob")[,"Tumor"]
  auc_rf <- auc(roc(val_set$y, prob_rf))
  
  prob_nn <- predict(nn_model, val_set$X_scaled, type = "raw")
  auc_nn <- auc(
    roc(ifelse(val_set$y == "Tumor", 1, 0), prob_nn)
  )
  
  data.frame(
    RF_AUC = auc_rf,
    NN_AUC = auc_nn
  )
}
```

```{r}
# 3.10.5. РЕЗУЛЬТАТИ ВАЛІДАЦІЇ

auc_42568 <- evaluate_models(val_GSE42568)

validation_results <- data.frame(
  Dataset = "GSE42568",
  RF_AUC  = auc_42568$RF_AUC,
  NN_AUC  = auc_42568$NN_AUC
)

knitr::kable(
  validation_results,
  digits = 3,
  caption = "AUC ROC моделей на незалежному транскриптомному наборі GSE42568"
)
```

 ROC-крива на незалежному наборі підтверджує здатність нейромережевої моделі узагальнюватися на нові транскриптомні дані.

```{r}
# 3.10.6. ROC-КРИВІ

roc_nn_42568 <- roc(
  ifelse(val_GSE42568$y == "Tumor", 1, 0),
  predict(nn_model, val_GSE42568$X_scaled, type = "raw")
)

plot(
  roc_nn_42568,
  main = paste(
    "Neural network ROC (GSE42568), AUC =",
    round(auc(roc_nn_42568), 3)
  )
)
```

